【裁判字號】    97,消債更,52
【裁判日期】    970805
【裁判案由】    聲請更生程序
【裁判全文】
臺灣高雄地方法院民事裁定            97年度消債更字第52號
聲  請  人  甲○○
上列當事人聲請消費者債務清理事件，本院裁定如下：
    主      文
聲請人即債務人甲○○自民國九十七年八月六日下午四時起開始
更生程序。
命司法事務官進行本件更生程序。
    理      由
一、聲請意旨略以：聲請人即債務人前向如附表所示之銀行辦理
    消費貸款致積欠無擔保債務達新台幣（下同）1,269,574 元
    ，因無法清償債務，而於民國95年6 月14日依金融主管機關
    協調成立之中華民國銀行公會會員辦理消費金融案件無擔保
    債務協商機制與各債權銀行達成分期還款協議，同意自95年
    7 月份起分80期，並於每月10日以19,831元依各債權銀行債
    權金額比例清償各項債務至全部清償為止，惟聲請人之前每
    月薪資約為22,000元左右，如扣除上開每月應償還金額，剩
    餘薪資已不足支應個人生活基本開銷及扶養親屬所需費用，
    聲請人自已無力償還如附表所示之債務，是聲請人未依前開
    分期還款協議繼續履行，乃不可歸責於聲請人之事由所致，
    而聲請人現已不能清償債務，爰聲請准予裁定更生等語。
二、按「債務人不能清償債務或有不能清償之虞者，得依本條例
    所定更生或清算程序，清理其債務。」、「債務人無擔保或
    無優先權之債務總額未逾新臺幣一千二百萬元者，於法院裁
    定開始清算程序或宣告破產前，得向法院聲請更生。」、「
    債務人與金融機構協商成立者，不得聲請更生或清算。但因
    不可歸責於己之事由，致履行顯有重大困難者，不在此限。
    本條例施行前，債務人依金融主管機關協調成立之中華民國
    銀行公會會員，辦理消費金融案件無擔保債務協商機制與金
    融機構成立之協商，準用前項之規定。」，消費者債務清理
    條例第3 條、第42條第1 項及第151 條第5 項、第6 項分別
    定有明文，是5 年內未從事營業活動或從事小規模營業活動
    之消費者，縱於消費者債務清理條例施行前曾與中華民國銀
    行公會會員依辦理消費金融案件無擔保債務協商機制而與各
    銀行成立協商，如其債權於協商後乃有不可歸責於己之事由
    致履行顯有重大困難之情形，且其所負無擔保或無優先權之
    債務總額未逾前開數額，現並已有不能清償債務或有不能清
    償之虞，該債務人亦仍得依該條例向法院聲請更生程序以清
    理其債務自明。
三、本件聲請人主張其任職於鴻毅旅行社而係未從事營業活動之
    消費者，而其現已無力償還債務，且具不可歸責之事由而無
    法繼續履行還款協議等情，業據其提出債權人清冊、財產及
    收入狀況說明書、活期儲蓄存款存摺、戶籍謄本、綜合所得
    稅各類所得資料清單、財產歸屬資料清單、財團法人金融聯
    合徵信中心當事人查詢個人資料回覆書、協議書、勞工保險
    被保險人投保資料表、統一發票等件為證，而查：
  (一)、聲請人於95年6 月14日乃依金融主管機關協調成立之中華
      民國銀行公會會員即最大債權銀行台新商業銀行辦理消費
      金融案件無擔保債務協商機制與如附表所示之債權人達成
      分期還款協議，同意自95年7 月份起分80期，並於每月10
      日以19,831元依各債權銀行債權金額比例清償各項債務至
      全部清償為止，而聲請人於協商成立後，因其未如約繳款
      ，台新商業銀行乃於97年3 月7 日通報其他債權銀行聲請
      人已未依該協議繼續履行分期償還乙節，此有協議書、財
      團法人金融聯合徵信中心當事人查詢個人資料回覆書等件
      在卷可稽，並據台新商業銀行具狀陳報在卷（卷第72頁）
      ，而聲請人於協議前迄今均仍任職於鴻毅旅行社股份有限
      公司，其自94年度起迄96年度止之所得乃分為276,184 元
      、276,883 元、291,085 元，名下無任何財產，其自96年
      11月起至97年3 月止之每月薪資乃各為23,355元、23,469
      元、22,168元、21,118元、22,168元（1 月31日另入41,0
      00元），另其與配偶蔣家銘育有子女蔣宗儒（91年10月31
      日生）、蔣宛汝（96年5 月15日生）2 人，蔣家銘名下有
      房屋、土地各1 筆，汽車1 部，其於96年度之所得為623,
      074 元，而聲請人之父母翁健庭（36年4 月1 日生）、許
      淑瑛（40年8 月13日生）名下除田賦1 筆、汽車1 部外別
      無其他財產，其等於96年度之所得各為3,864 元、136,65
      9 元，且許淑瑛於96年7 月18日乃因頭部外傷併顱骨骨折
      及顱內出血而入院手術，目前呈腦損傷併四肢障礙且認知
      功能障礙而領有極重度多重障障礙手冊等情，此亦有勞工
      保險被保險人投保資料表、綜合所得稅各類所得資料清單
      、財產歸屬資料清單、活期儲蓄存款存摺明細、戶籍謄本
      、診斷書、障礙手冊等件在卷足憑，是聲請人於協議成立
      之該年度平均月薪為23,074元，97年3 月份以前不計入年
      終獎金則僅有22,456元，而其配偶黃俊清於96年度之平均
      月薪則為51,921元，以其家庭平均收入約為75,000元，扣
      除其每月應償還之協商金額19,831元後，其家庭得支配之
      收入即僅餘5 萬餘元，然其需扶養之親屬即有4 人，且其
      母並已肢體癱瘓而終生需人照護，以聲請人住居之高雄市
      依內政部社會司所公佈之97年度最低生活費10 ,991 元為
      標準，聲請人兼計扶養其父母並支付醫療照護費用，其家
      庭每月所需之最低生活必要費用即已遠逾於此，是聲請人
      主張其每月可得薪資已近於協商之金額，且其母嗣更蒙重
      大傷病以致繼續履行上開還款協議有重大困難乙節應屬真
      實，本院審酌聲請人為旅行社票務行政人員，其平均月薪
      原非甚高，且聲請人已依協議履行年餘而已盡償還之誠意
      ，此協議履行困難之情形，衡情應非可歸責於聲請人之事
      由所致，依上開規定，聲請人前雖曾與金融機構協商成立
      ，惟其自可不受前開還款協議之拘束而得再向本院聲請更
      生。
  (二)、聲請人現仍積欠如附表所示債權人共計1,059,339 元之債
      務，此有聲請人提出之債權清冊、財團法人金融聯合徵信
      中心當事人查詢個人資料回覆書等件在卷可稽，而聲請人
      家庭除有房地各1 筆及汽車乙部外即無任何財產，其現之
      月平均收入僅為22,000元左右，而聲請人兼計需扶養其父
      母及子女共4 人，計連其配偶每月所得之家庭收入，其家
      庭每月所需之最低生活必要費用即已近於或逾其收入之總
      合已如上述，是聲請人現之月平均收入既僅為2 萬元左右
      ，以其需扶養其父母及應負擔子女1 人之扶養義務，併其
      所提出之生活費用收據等（卷第56-66 頁）暨上開最低生
      活費標準為計算，其主張每月約須支出19,000元之必要生
      活費等語尚屬有據，則以其月平均收入與此扣減結果，其
      於上開未償債務自應已無清償之能力或已不能為清償亦明
      。
四、末按「法院開始更生程序之裁定，應載明其年、月、日、時
    ，並即時發生效力。」、「法院裁定開始更生或清算程序後
    ，得命司法事務官進行更生或清算程序，必要時得選任律師
    、會計師或其他適當之自然人或法人一人為監督人或管理人
    。」，消費者債務清理條例第45條第1 項、第16條第1 項分
    別定有明文。本件聲請人與金融機構協商成立後乃因有非可
    歸責於己之事由而無法繼續履行，其依法即可不受還款協議
    之拘束而得向本院聲請更生，而其於上開未償債務應已無清
    償之能力或已有不能為清償之情形均已如上述，而聲請人經
    查並未經裁定開始更生、清算等程序，亦無許可和解、宣告
    破產、認可和解、更生或協調等民事事件，亦有本院民事紀
    錄科查詢表、臺灣高等法院被告前案紀錄表等件在卷可憑（
    82、83頁），是聲請人既為非從事營業活動而屬受薪之消費
    者，且其所負無擔保或無優先權之債務總額並未逾法定1,20
    0 萬元之數額，而其現並已有不能清償債務或有不能清償之
    虞，則揆諸上開說明，聲請人向有管轄權之本院依消費者債
    務清理條例聲請更生程序以清理其債務依法即屬有據，自應
    予以准許，爰並依上開規定命司法事務官進行本件更生程式
    而裁定如主文。
五、依消費者債務清理條例第11條第1 項、第45條第1 項、第16
    條第1 項，裁定如主文。
中    華    民    國    97    年    8     月    5     日
                        民事第一庭  法  官  黃宏欽
附表：債權人清冊
┌──┬────────────┬────────┬─────────┐
│編號│債權人                  │金額（新臺幣）  │  種        類    │
├──┼────────────┼────────┼─────────┤
│一  │元大商業銀行            │112,000元       │長期放款          │
├──┼────────────┼────────┼─────────┤
│二  │遠東商業銀行            │6,000元         │中期放款          │
├──┼────────────┼────────┼─────────┤
│三  │台新銀行                │104,000元       │中期放款          │
├──┼────────────┼────────┼─────────┤
│四  │中國信託銀行            │47,000元        │現金卡            │
├──┼────────────┼────────┼─────────┤
│五  │中國信託銀行            │127,011元       │信用卡            │
├──┼────────────┼────────┼─────────┤
│六  │反邦信用卡公司          │62,389元        │信用卡            │
├──┼────────────┼────────┼─────────┤
│七  │荷蘭銀行                │189,348元       │信用卡            │
├──┼────────────┼────────┼─────────┤
│八  │遠東銀行                │154,499元       │信用卡            │
├──┼────────────┼────────┼─────────┤
│九  │玉山銀行                │74,557元        │信用卡            │
├──┼────────────┼────────┼─────────┤
│ 十 │台新銀行                │82,649元        │信用卡
├──┼────────────┼────────┼─────────┤
│十一│花旗銀行                │99,886元        │信用卡            │
├──┼────────────┼────────┼─────────┤
│合               計           │1,059,339元     │                  │
└───────────────┴────────┴─────────┘
上為正本係照原本作成
本件不得抗告
本裁定已於97年8月6日下午4時公告。
中    華    民    國    97    年    8    月    5    日
                            書  記  官  陳心儀


司法院資訊處製作；財團法人民間司法改革基金會備份。
